臺灣臺中地方法院民事判決　　　　　　 95年度家訴字第316號
原　　　　告　癸○○
訴訟代理人　　張績寶律師
複代理人　　　江文玉律師
被　　　　告　丙○○○
　　　　　　　甲○○○
　　　　　　　乙○○○
　　　　　　　庚○○
　　　　　　　壬○○
　　　　　　　己○○
　　　　　　　子○○
　　　　　　　戊○○
兼上列8人共同 辛○○　　住臺.
訴訟代理人
被　　　　告　丁○○　　住臺中.
訴訟代理人　　趙順權　　住同上.
上列當事人間請求分割遺產事件，本院於民國九十五年五月十四
日言詞辯論終結，判決如下：
    主      文
兩造就被繼承人曾溪潭所遺如附表一所示編號1.至9.之遺產，准
予分割。其分割方法為：
(一)附表一所示編號1.至4.之土地，如附圖一所示乙案Ａ部分由原
  告與被告丙○○○、甲○○○、乙○○○、庚○○、壬○○、
  辛○○、己○○、子○○按應繼分各十分之一，被告戊○○按
  應繼分二十分之一之比例分別共有取得。另附圖一所示乙案Ｂ
  部分由被告丁○○取得。
(二)附表一所示編號5.至7.之土地，由原告與被告丙○○○、甲○○○、乙○○○、庚○○、壬○○、辛○○、己○○、子○○
  按應繼分各十分之一，被告戊○○、丁○○按應繼分各二十分
  之一之比例分別共有取得。
(三)附表一所示編號8.9.之存款及現金，由兩造按附表二所示之應
  繼分比例及金額取得。
訴訟費用由兩造按應繼分比例負擔。
    事實及理由
一、本件被告經合法通知，均未於最後言詞辯論期日到場，核無
    民事訴訟法第三百八十六條所列各款情形，爰依原告之聲請
    ，由其一造辯論而為判決。
二、原告主張：
（一）被繼承人曾溪潭不幸於民國九十四年九月十四日過世，其
      配偶曾洪茉莉亦早已於八十年五月二十七日死亡，故依法
      其繼承人為長女丙○○○、次女曾素貞、三女甲○○○、
      四女乙○○○、五女曾素珍、六女庚○○、七女壬○○、
      八女辛○○、九女己○○、長男曾富士男、次男子○○、
      三男癸○○等人；其中次女曾素貞於九十年七月六日去世
      ，故其應繼承分由法定繼承人丁○○、戊○○代位繼承之
      （曾素貞之子陳順陽及陳泰全分別於五十七年十一月十九
      日、六十一年十二月八日去世）；又五女曾素珍於三十八
      年八月六日、長男曾富士男於三十年十一月二十日去世，
      其二人均無配偶及子嗣。被繼承人曾溪潭於去世時，並未
      立有遺囑指定繼承人之應繼分或限制分割遺產，故曾溪潭
      之遺產應由兩造按應繼分繼承之，原告與被告丙○○○、
      甲○○○、乙○○○、庚○○、壬○○、辛○○、己○○
      、子○○等人之應繼分各為十分之一，另被告丁○○及戊○○為代位繼承人，其代位繼承之應繼分為各二十分之一
      。
（二）而被繼承人曾溪潭之遺產計有如附表一所示編號一至七之
      土地及編號八、九之現金（含存款）新臺幣（下同）一百
      七十七萬零二百八十一元，其中七筆土地部分兩造已辦畢
      繼承登記，現由兩造公同共有。因兩造就系爭遺產之分割
      未能達成協議，原告爰依民法第一千一百六十四條規定訴
      請分割。茲將分割考量因素及方法說明如下：
      1.分割考量因素：本件除被告丁○○外，其餘繼承人均同
        意以保持「分別共有」之方式分割遺產，而被告丁○○
        之應繼分僅為二十分之一，倘以每筆土地分割二十分之
        一予被告丁○○，除分得土地恐面積狹小難以利用外，
        亦無法發揮土地之經濟效益。為免土地細分，爰請求將
        系爭土地，予以合併分割。
      2.分割方案：
        (1)附表一編號1.至4.之土地：因上開四筆土地相連，且
          地目均為田，現由原告負責耕種，而被告丁○○並非
          務農之人，相較之下，其分得上開土地並無實益，是
          為符經濟效用，併免土地過於細分，而難為適當之使
          用，故原告主張附表一編號1.至4.之土地應合併分割
          ，分由原告與被告丙○○○、甲○○○、乙○○○、
          庚○○、壬○○、辛○○、己○○、子○○、戊○○
          等人，按應繼分比例保持分別共有。被告丁○○所應
          分得上開四筆土地之面積，依其應繼分計算則為二三
          九點四五平方公尺（計算式：（965+1107+1256+1461
          ）÷20=239.45）。另因關於農業耕種之重要因素即
          為水源，上開四筆土地灌溉用水之水源，乃是由西向
          東流（即由附表一所示編號1.之七一五地號土地向附
          表一所示編號4.之七一九地號土地流），故為便於農
          業耕種之作業，以及免於用水問題再生糾紛，原告主
          張被告丁○○取得如附圖一所示甲案之Ｂ部分，以免
          徒生爭議。
        (2)附表一編號5.之土地：現為既成道路，供他人行走之
          用，且經都市○○○○道路用地，依其使用目的應屬
          不能分割，爰請求將該筆土地按應繼分保持分別共有
          。
        (3)附表一編號6.之土地：經鈞院履勘現場，方知已供作
          道路使用，故此部份之土地，應由兩造按應繼分比例
          保持分別共有。
        (4)附表一編號7.之土地：面積僅有五一點七七平方公尺
          ，現為他人自行劃製停車格使用，雖被告丁○○表示
          不願意分得此部份之土地，惟經原告與其他被告商議
          之結果，原告主張此筆土地亦應按應繼分比例分割，
          由被告丁○○取得如附圖二斜線所示面積二點五八八
          五平方公尺（計算式：51.77÷20=2.5885）部分，其
          餘則由原告與其他九位被告共同取得。
        (5)附表一編號8.、9.之存款及現金，共計一百七十七萬
          零二百八十一元，原應由兩造按應繼分取得。然因辦
          理被繼承人曾溪潭之喪葬事宜，共計支出五十八萬三
          千三百元，故上開款項於扣除喪葬費用五十八萬三千
          三百元，尚餘一百一十八萬六千九百八十一元。原告
          與被告丙○○○、甲○○○、乙○○○、庚○○、曾
          素華、辛○○、己○○、子○○等人各可分得十一萬
          八千六百九十八元，被告丁○○及戊○○二人各可分
          得五萬九千三百四十九元。並聲明：（一）兩造就被
          繼承人曾溪潭所遺如附表一所示編號1.至9.之遺產，
          准予分割。其分割方法為：坐落如附表一所示編號1.
          至4.之土地，如附圖一所示甲案Ａ部分之土地由原告
          與被告丙○○○、甲○○○、乙○○○、庚○○、曾
          素華、辛○○、己○○、子○○及戊○○按應繼分比
          例保持分別共有；如附圖一所示甲案Ｂ部分之土地由
          被告丁○○取得。附表一所示編號5.土地，由兩造按
          應繼分比例分別共有。附表一所示編號6.及7.之土地
          由被告丁○○取得附圖二所示斜縣部分，餘由原告與
          被告丙○○○、甲○○○、乙○○○、庚○○、曾素
          華、辛○○、己○○、子○○及戊○○按應繼分比例
          保持分別共有。另原告與被告丙○○○、甲○○○、
          乙○○○、庚○○、壬○○、辛○○、己○○、曾錦
          堂等人各可分得十一萬八千六百九十八元，被告陳照
          香及戊○○二人各可分得五萬九千三百四十九元。
三、被告丁○○未於最後言詞辯論期日到庭，其前於本院之陳述
    則以：關於附表一所示編號1.至4.之土地，原告與被告丙○○○、甲○○○、乙○○○、庚○○、壬○○、辛○○、己○○、子○○、戊○○等人願意按應繼分比例保持分別共有
    ，被告丁○○無意見，但被告丁○○則希望能分得如附圖一
    所示乙案之Ｂ部分，以利被告丁○○使用該地作為輔助喪葬
    事業所需。至附表一所示編號7.之土地，因面積甚小，被告
    丁○○同意由兩造按應繼分比例分別共有。
四、被告丙○○○、甲○○○、乙○○○、庚○○、壬○○、辛○○、己○○、子○○及戊○○均未於言詞辯論期日到場爭
    執，亦未提出書狀作何聲明或陳述，惟於勘驗期日就附表一
    所示編號1.至4.之土地表示願意合併分割。
五、得心證之理由：
（一）按同一順序之繼承人有數人時，按人數平均繼承；第一千
      一百三十八條所定第一順序之繼承人，有於繼承開始前死
      亡或喪失繼承權者，由其直系血親卑親屬代位繼承其應繼
      分，民法第一千一百四十一條、第一千一百四十條分別定
      有明文。本件被繼承人曾溪潭不幸於九十四年九月十四日
      過世，其配偶曾洪茉莉亦已於八十年五月二十七日死亡，
      故繼承人為長女丙○○○、次女曾素貞、三女甲○○○、
      四女乙○○○、五女曾素珍、六女庚○○、七女壬○○、
      八女辛○○、九女己○○、長男曾富士男、次男子○○、
      三男癸○○等人；其中次女曾素貞於九十年七月六日去世
      ，故其應繼承分由法定繼承人丁○○、戊○○代位繼承之
      （曾素貞之子陳順陽及陳泰全分別於五十七年十一月十九
      日、六十一年十二月八日去世）；又五女曾素珍於三十八
      年八月六日、長男曾富士男於三十年十一月二十日去世，
      其二人均無配偶及子嗣，故曾溪潭之遺產應由兩造按應繼
      分繼承之，原告與被告丙○○○、甲○○○、乙○○○、
      庚○○、壬○○、辛○○、己○○、子○○等人之應繼分
      各為十分之一，另被告丁○○及戊○○為代位繼承人，其
      代位繼承之應繼分為各二十分之一等事實，有繼承系統表
      乙紙附卷可稽，且為兩造所不爭執，此部分事實堪認為真
      正。
（二）原告另主張被繼承人曾溪潭死後僅遺有如附表一所示編號
      1.至9.之遺產，雖財政部臺灣省中區國稅局遺產稅免稅證
      明書記載被繼承人曾溪潭之遺產除附表一所示編號1.至9.
      部分外，尚記載包括「坐落於臺中縣大肚鄉○○村○鄰○○路二號之房屋」，惟該屋於被繼承人曾溪潭死亡前即已
      拆除而不復存在，故不應列入被繼承人曾溪潭之遺產範圍
      計算；及被繼承人曾溪潭之喪葬費用共支出五十八萬三千
      三百元，亦應予以扣除等情，業據提出財政部臺灣省中區
      國稅局遺產稅免稅證明書乙紙、臺中縣稅捐稽徵處沙鹿分
      處函文、喪葬費收據三紙（均影本）為證，經核無訛，此
      部分事實亦堪認為真正。
（三）次按繼承人有數人時，在分割遺產前，各繼承人對於遺產
      全部為公同共有；繼承人得隨時請求分割遺產，但法律另
      有規定或契約另有訂定者，不在此限，民法第一千一百五
      十一條、第一千一百六十四條分別定有明文。本件兩造雖
      已辦畢系爭遺產之繼承登記，惟就系爭遺產之分割未能達
      成協議，被繼承人曾溪潭並未以遺囑禁止繼承人分割遺產
      ，兩造亦未以契約禁止分割遺產，是原告以遺產分割為由
      終止兩造間之公同共有關係，請求分割被繼承人曾溪潭之
      遺產，自屬有據。
（四）再按公同共有物分割之方法，除法律另有規定外，應依關
      於共有物分割之規定，民法第八百三十條第二項定有明文
      。又按裁判分割共有物訴訟，為形式之形成訴訟，其事件
      本質為非訟事件，故法院定共有物之分割方法，雖應斟酌
      當事人之聲明、共有物之性質、經濟效用及全體共有人之
      利益等公平決之，然不受當事人聲明之拘束。本院審酌上
      開遺產之性質、經2.000000000000000e-307濟效用及公平
      原則，認應採取之分割方法及理由如下：
      1.繼承人將公同共有之遺產，變更為分別共有，係使原公
        同關係消滅，另創設繼承人各按應有部分對遺產有所有
        權之新共有關係，其性質應仍屬分割共有物之處分行為
        ，最高法院八十五年度臺上字第一八七三號判決可資參
        照。查，被繼承人曾溪潭所遺如附表一所示編號1.至4.
        之土地，因四筆土地相連，且地目均為田，現又由原告
        負責耕種，原告主張除被告丁○○不同意外，其與其餘
        被告等九人，願意就附表一所示編號1.至4.之四筆土地
        按應繼分比例保持分別共有，以維持土地現有之耕種狀
        況乙情，被告丙○○○、甲○○○、乙○○○、庚○○
        、壬○○、辛○○、己○○、子○○、戊○○等人均未
        到庭爭執，且於勘驗期日亦表示同意就此部分合併分割
        ，是本院認除被告丁○○外，其餘繼承人既有保持共有
        之意思表示，為維持系爭附表一所示編號1.至4.土地之
        使用現況，認除被告丁○○應取得之二十分之一部分外
        ，上開土地由原告與被告丙○○○、甲○○○、乙○○○、庚○○、壬○○、辛○○、己○○、子○○、戊○○等各按應繼分比例保持分別共有，於法並無不合，應
        予准許。至被告丁○○就上開土地所應取得之二十分之
        一部分（即二三九點四五平方公尺，計算式為：(965＋
        1107＋1256＋1461)×1/20＝239.45），原告固主張因
        被告丁○○非務農之人，而上開農地之水源係由西向東
        流（即由附表一所示編號1.之七一五地號土地向附表一
        所示編號4.之七一九地號土地流），故為便於農業耕種
        之作業，以及免於用水問題再生糾紛，原告主張被告丁○○取得如附圖一所示甲案之Ｂ部分云云，惟本院揆諸
        附圖一所示之甲案與乙案之分割方案圖，對於原告與被
        告丙○○○、甲○○○、乙○○○、庚○○、壬○○、
        辛○○、己○○、子○○、戊○○等保持分別共有Ａ部
        分，無論是甲案或乙案，均不致影響耕種之面積與目的
        ，且上開農地之水源無論係由西向東流，或由東向西流
        ，於使用水源灌溉農地時，衡情均應不致產生任何困難
        ；反觀被告丁○○既陳稱其分得上開農地後，係為作為
        輔助喪葬事業所需，並不會繼續耕種等語，觀諸附圖一
        所示甲案之Ｂ部分與乙案之Ｂ部分，雖被告丁○○所取
        得之面積相同，但為使被告丁○○利用上不致受限（面
        寬及使用目的），本院仍宜令被告丁○○分得附圖一乙
        案所示Ｂ部分較妥。至原告擔心恐被告丁○○分得附圖
        一所示乙案Ｂ部分時會有阻塞水源灌溉農地之情事，倘
        被告丁○○確有上開行為時，權利受侵害者自得循適當
        法律途徑救濟之。
      2.分割共有物，以消滅共有關係為目的，法院裁判分割共
        有土地時，除因該土地內部分土地之使用目的不能分割
        （如為道路）或部分共有人仍願維持其共有關係，應就
        該部分土地不予分割或准許該部分共有人成立新共有關
        外，應將土地分配於各共有人單獨所有（最高法院六十
        九年臺上字第一八三一號判例意旨參照）。查，被繼承
        人曾溪潭所遺附表一所示編號5.、6.之土地，其中編號
        5.之土地係道路用地，有臺中縣大肚鄉都市計畫土地使
        用分區（或公共設施用地）證明書影本乙紙附卷；另編
        號6.之土地則經本院於九十五年十二月二十七日前往現
        場勘驗，經地政人員在場表示該土地為道路預定地，且
        目前亦為既成道路，供人車通行之用，此亦有勘驗筆錄
        乙份在卷足憑。是衡之上情，附表所示編號5.及6.之土
        地，既均係道路用地，依其性質均無法分割，本院認應
        由兩造各按應繼分比例保持分別共有。
      3.至關於附表所示編號7.之土地，因該土地之總面積為五
        一點七七平方公尺，觀之卷附臺中縣畸零地使用自治條
        例第三條規定，參酌該條關於一般建築用地之建築基地
        深度與寬度限制最小者，按正面路寬七公尺以下，以甲
        、乙種建築用地及住宅區而言，其最小寬度應達三公尺
        、最小深度應達十二公尺，否則即屬面積狹小基地，為
        所謂畸零地。本件倘按兩造之應繼分比例分割，例如以
        被告丁○○可取得之應繼分計算，其僅取得二點五八八
        五平方公尺之面積，顯然其最小寬度及最小深度均未達
        上開規定，屬畸零地，是倘將上開土地予以分割，恐損
        及該地之經濟目的與利用效益，據此，本院認附表一所
        示編號7.之土地應由兩造各按應繼分比例分別共有較妥
        。
      4.再者，被繼承人之喪葬費用是否為繼承費用，民法雖未
        規定，然此項費用既為完畢被繼承人後事所不可缺，參
        酌遺產及贈與稅法第十七條第一項第九款規定，被繼承
        人之喪葬費用由繼承財產扣除，自應由遺產負擔（臺灣
        高等法院九十年上字第三九三號判決可資參照）。本件
        被繼承人曾溪潭之喪葬費用為五十八萬三千三百元，有
        卷附之費用收據三紙為證，已如前述，是揆諸前揭說明
        ，關於被繼承人附表一所示編號8.、9.之現金合計為一
        百七十七萬零二百八十一元，於扣除上開喪葬費用五十
        八萬三千三百後，尚餘一百一十八萬六千九百八十一元
        ，再由兩造按應繼分比例取得，即如附表二所示，由原
        告與被告丙○○○、甲○○○、乙○○○、庚○○、壬○○、辛○○、己○○、子○○各取得十一萬八千六百
        九十八元（0000000×1/10=118698，元以下四捨五入）
        ，另被告丁○○、戊○○各取得五萬九千三百四十九.
        五元（0000000-000000×9）×1/2=59349.5。
六、末按分割遺產之訴，係必要共同訴訟，原、被告之間本可互
    換地位，且兩造均蒙其利，是本院認本件之訴訟費用應由兩
    造依其應繼分之比例負擔訴訟費用，較為公允，併此敘明。
七、訴訟費用負擔之依據：民事訴訟法第八十條之一、第八十五
    條第一項。
中　　華　　民　　國　　96　　年　　5 　　月　　28　　日
                  家事法庭      法　官　王靜秋
以上正本係照原本作成
如對本判決上訴須於裁定送達後廿日內向本院提出上訴狀
中　　華　　民　　國　　96　　年　　5 　　月　　28　　日
                                書記官
 附表一：
┌──┬──────┬─────┬───┬──────┐
│編號│  坐落位置  │   面積   │ 地目 │  權利範圍  │
├──┼──────┼─────┼───┼──────┤
│ 1  │臺中縣大肚鄉│          │      │            │
│    │溪洲段715地 │  965 ㎡  │  田  │    全部    │
│    │號土地      │          │      │            │
├──┼──────┼─────┼───┼──────┤
│ 2  │臺中縣大肚鄉│          │      │            │
│    │溪洲段716號 │  1107㎡  │  田  │    全部    │
│    │土地        │          │      │            │
├──┼──────┼─────┼───┼──────┤
│ 3  │臺中縣大肚鄉│          │      │            │
│    │溪洲段717地 │  1256㎡  │  田  │    全部    │
│    │號土地      │          │      │            │
├──┼──────┼─────┼───┼──────┤
│ 4  │臺中縣大肚鄉│          │      │            │
│    │溪洲段719號 │  1461㎡  │  田  │    全部    │
│    │土地        │          │      │            │
├──┼──────┼─────┼───┼──────┤
│ 5  │臺中縣大肚鄉│          │      │            │
│    │大東段430地 │ 60.10㎡  │  建  │78575/235600│
│    │號土地      │          │      │            │
├──┼──────┼─────┼───┼──────┤
│ 6  │臺中縣大肚鄉│          │      │            │
│    │仁德段511地 │ 482.89㎡ │  旱  │   全部     │
│    │號土地      │          │      │            │
├──┼──────┼─────┼───┼──────┤
│ 7  │臺中縣大肚鄉│          │      │            │
│    │仁德段600地 │  51.77㎡ │  旱  │   全部     │
│    │號土地      │          │      │            │
├──┼──────┼─────┼───┼──────┤
│ 8  │臺中縣大肚  │          │      │ 0000000元  │
│    │農會存款    │          │      │            │
├──┼──────┼─────┼───┼──────┤
│ 9  │現金        │          │      │ 3000元     │
└──┴──────┴─────┴───┴──────┘
附表二：附表一所示編號8.9.之存款、現金合計一百七十七萬零
        二百八十一元，於扣除喪葬費用五十八萬三千三百元後
        ，尚餘一百一十八萬六千九百八十一元，兩造按應繼分
        比例取得。
┌─────┬──────┬─────────────┐
│ 繼承人   │ 應繼分比例 │分得金額                  │
├─────┼──────┼─────────────┤
│癸○○    │  十分之一  │十一萬八千六百九十八元    │
├─────┼──────┼─────────────┤
│丙○○○  │  十分之一  │十一萬八千六百九十八元    │
├─────┼──────┼─────────────┤
│甲○○○  │  十分之一  │十一萬八千六百九十八元    │
├─────┼──────┼─────────────┤
│乙○○○  │  十分之一  │十一萬八千六百九十八元    │
├─────┼──────┼─────────────┤
│庚○○    │  十分之一  │十一萬八千六百九十八元    │
├─────┼──────┼─────────────┤
│壬○○    │  十分之一  │十一萬八千六百九十八元    │
├─────┼──────┼─────────────┤
│辛○○    │  十分之一  │十一萬八千六百九十八元    │
├─────┼──────┼─────────────┤
│己○○    │  十分之一  │十一萬八千六百九十八元    │
├─────┼──────┼─────────────┤
│子○○    │  十分之一  │十一萬八千六百九十八元    │
├─────┼──────┼─────────────┤
│丁○○    │ 二十分之一 │五萬九千三百四十九.五元   │
├─────┼──────┼─────────────┤
│戊○○    │ 二十分之一 │五萬九千三百四十九.五元   │
└─────┴──────┴─────────────┘
